---
title: "Tugas Individu Pertemuan 3 - Regresi dengan Peubah Lag"
subtitle: "Studi Kasus: Indeks Kualitas Udara (AQI) Kota New Delhi"
author: "reva yulita sari - x1004261008"
date: "`r format(Sys.Date(), '%d %B %Y')`"
output:
  html_document:
    theme: yeti
    toc: true
    toc_float: true
    number_sections: true
    df_print: paged
---

```{r setup, include=FALSE}
knitr::opts_chunk$set(echo = TRUE, warning = FALSE, message = FALSE, fig.align = "center")
```

# Pendahuluan

Tugas ini menerapkan tiga metode regresi dengan peubah lag -- **Koyck**, **Distributed Lag Model (DLM)**, dan **Autoregressive Distributed Lag (ARDL)** -- pada data kualitas udara per jam Kota New Delhi. Peubah dependen ($Y$) yang digunakan adalah **AQI (Air Quality Index)**, sedangkan peubah independen ($X$) dipilih dari salah satu polutan yang tersedia (CO, NO2, O3, PM10, PM2.5, atau SO2).

# *Packages*

```{r}
#PACKAGES
library(dLagM)
library(dynlm)
library(MLmetrics)
library(lmtest)
library(car)
```

# Impor dan Eksplorasi Data

```{r}
#IMPOR DATA
data <- read.csv("C:/Users/USER/Downloads/NewDelhi_Air_quality.csv")
data <- data[order(data$ts), ]   # urutkan berdasarkan waktu
str(data)
head(data)
```

Data terdiri atas **`r nrow(data)` observasi per jam** dengan peubah AQI dan enam polutan (CO, NO2, O3, PM10, PM2.5, SO2).

## Pemilihan Peubah Independen (X)

Pemilihan peubah $X$ dilakukan dengan melihat korelasi Pearson masing-masing polutan terhadap AQI. Polutan dengan korelasi absolut tertinggi dipilih sebagai peubah independen.

```{r}
polutan <- c("CO","no2","o3","pm10","pm25","so2")
korelasi <- sapply(data[, polutan], function(x) cor(data$AQI, x))
sort(round(korelasi, 4), decreasing = TRUE)
```

Berdasarkan hasil di atas, peubah **O3 (Ozon)** memiliki korelasi paling kuat terhadap AQI (sekitar **0.97**), sehingga peubah tersebut dipilih sebagai peubah independen $X$. Peubah $Y$ tetap AQI.

```{r}
df <- data.frame(Yt = data$AQI, Xt = data$o3)
head(df)
```

# Pembagian Data

Data dibagi menjadi data latih (80%) dan data uji (20%) secara berurutan (tanpa acak) karena data bersifat deret waktu.

```{r}
#SPLIT DATA
n <- nrow(df)
n_train <- floor(0.8 * n)

train <- df[1:n_train, ]
test  <- df[(n_train + 1):n, ]

cat("Jumlah data latih :", nrow(train), "\n")
cat("Jumlah data uji    :", nrow(test), "\n")
```

```{r}
#data time series
train.ts <- ts(train)
test.ts  <- ts(test)
data.ts  <- ts(df)
```

-   **Distributed Lag Model** : Peubah dependen $Y$ dipengaruhi oleh lag dari peubah independen $X$ ($X_{t-1}, X_{t-2}, ...$)
-   **Autoregressive Model** : Peubah dependen $Y$ dipengaruhi oleh lag dirinya sendiri ($Y_{t-1}, Y_{t-2}, ...$) dan $X$ pada waktu sekarang ($X_t$)

# Model Koyck

Model Koyck mengasumsikan bahwa semakin jauh jarak lag peubah independen dari periode sekarang, semakin kecil pengaruhnya terhadap peubah dependen (geometric lag).

$$
y_t=a(1-\lambda)+\beta_0X_t+\lambda Y_{t-1}+V_t
$$

## Pemodelan

```{r}
#MODEL KOYCK
model.koyck <- koyckDlm(x = train$Xt, y = train$Yt)
summary(model.koyck)
AIC(model.koyck)
BIC(model.koyck)
```

Hasil di atas menunjukkan bahwa peubah $Y_{t-1}$ dan $X_t$ memiliki nilai $p$-value $<0.05$, artinya keduanya berpengaruh signifikan terhadap $Y_t$. Model yang terbentuk adalah:

$$
\hat{Y_t}=0.5480+0.2583X_t+0.4196Y_{t-1}
$$

## Peramalan dan Akurasi

```{r}
fore.koyck <- forecast(model = model.koyck, x = test$Xt, h = nrow(test))
fore.koyck
mape.koyck <- MLmetrics::MAPE(fore.koyck$forecasts, test$Yt)
mape.koyck  #akurasi data uji
GoF(model.koyck)  #akurasi data latih
```

Model Koyck menghasilkan MAPE data uji sebesar **`r round(mape.koyck*100,2)`%**, yang tergolong sangat baik (< 10%).

# Regression with Distributed Lag (DLM)

## Pemodelan (Lag = 1)

```{r}
model.dlm <- dlm(x = train$Xt, y = train$Yt, q = 1)
summary(model.dlm)
AIC(model.dlm)
BIC(model.dlm)
```

Pada model dengan $q=1$, hanya $X_t$ yang signifikan ($p<0.05$), sedangkan $X_{t-1}$ tidak signifikan. Model yang terbentuk:

$$
\hat{Y_t}=0.4658+0.4601X_t-0.0059X_{t-1}
$$

### Peramalan dan Akurasi

```{r}
fore.dlm <- forecast(model = model.dlm, x = test$Xt, h = nrow(test))
fore.dlm
mape.dlm <- MLmetrics::MAPE(fore.dlm$forecasts, test$Yt)
mape.dlm
GoF(model.dlm)
```

## *Lag* Optimum DLM

```{r}
#penentuan lag optimum
finiteDLMauto(formula = Yt ~ Xt,
              data = data.frame(train), q.min = 1, q.max = 10,
              model.type = "dlm", error.type = "AIC", trace = TRUE)
```

Berdasarkan kriteria AIC, lag optimum tercapai pada **q = 10** (AIC terendah $\approx$ 22.97). Selanjutnya dilakukan pemodelan dengan $q=10$.

```{r}
model.dlm2 <- dlm(x = train$Xt, y = train$Yt, q = 10)
summary(model.dlm2)
AIC(model.dlm2)
BIC(model.dlm2)
```

Pada model dengan lag optimum ($q=10$), peubah yang signifikan pada taraf nyata 5% antara lain $X_t$, $X_{t-7}$, $X_{t-8}$, $X_{t-9}$, dan $X_{t-10}$.

### Peramalan dan Akurasi

```{r}
fore.dlm2 <- forecast(model = model.dlm2, x = test$Xt, h = nrow(test))
mape.dlm2 <- MLmetrics::MAPE(fore.dlm2$forecasts, test$Yt)
mape.dlm2
GoF(model.dlm2)
```

Catatan: karena jumlah data latih relatif terbatas (`r nrow(train)` observasi), pencarian lag hingga $q=15$ menunjukkan AIC terus menurun (indikasi *overfitting*), sehingga pencarian dibatasi pada rentang $q=1$ sampai $10$ mengikuti kaidah kehematan model (*parsimony*).

# Model Autoregressive Distributed Lag (ARDL)

Model ARDL berordo $(p,q)$ melibatkan lag dari peubah independen ($p$) sekaligus lag dari peubah dependen itu sendiri ($q$).

## Pemodelan ARDL(1,1)

```{r}
model.ardl <- ardlDlm(formula = Yt ~ Xt, data = train, p = 1, q = 1)
summary(model.ardl)
AIC(model.ardl)
BIC(model.ardl)
```

Seluruh peubah ($X_t$, $X_{t-1}$, dan $Y_{t-1}$) signifikan pada taraf nyata 5%. Model yang terbentuk:

$$
\hat{Y_t}=-0.1491+0.4782X_t-0.2233X_{t-1}+0.4526Y_{t-1}
$$

### Peramalan dan Akurasi

```{r}
fore.ardl <- forecast(model = model.ardl, x = test$Xt, h = nrow(test))
fore.ardl
mape.ardl <- MLmetrics::MAPE(fore.ardl$forecasts, test$Yt)
mape.ardl
GoF(model.ardl)
```

## *Lag* / Orde Optimum ARDL

```{r}
model.ardl.opt <- ardlBoundOrders(data = data.frame(train), ic = "AIC",
                                   formula = Yt ~ Xt, max.p = 6, max.q = 6)
model.ardl.opt
model.ardl.opt$min.Stat
```

Nilai AIC terendah diperoleh pada kombinasi $p=2$ (lag $X$) dan $q=1$ (lag $Y$). Selanjutnya dilakukan pemodelan dengan orde optimum tersebut.

```{r}
model.ardl.opt.fit <- ardlDlm(formula = Yt ~ Xt, data = train, p = 2, q = 1)
summary(model.ardl.opt.fit)
AIC(model.ardl.opt.fit)
BIC(model.ardl.opt.fit)
```

```{r}
fore.ardl.opt <- forecast(model = model.ardl.opt.fit, x = test$Xt, h = nrow(test))
mape.ardl.opt <- MLmetrics::MAPE(fore.ardl.opt$forecasts, test$Yt)
mape.ardl.opt
GoF(model.ardl.opt.fit)
```

Model ARDL(2,1) memberikan AIC/BIC yang lebih baik dibanding ARDL(1,1) dan MAPE data uji yang sedikit lebih kecil.

# Pemodelan DLM & ARDL dengan *Package* `dynlm`

Sebagai pembanding, pemodelan juga dilakukan menggunakan fungsi `dynlm()` untuk mempermudah pengujian asumsi klasik dan uji *encompassing*.

```{r}
#sama dengan model dlm q=1
cons_lm1 <- dynlm(Yt ~ Xt + L(Xt), data = train.ts)

#sama dengan model ardl p=0, q=1 (AR murni + Xt)
cons_lm2 <- dynlm(Yt ~ Xt + L(Yt), data = train.ts)

#sama dengan ardl p=1, q=1
cons_lm3 <- dynlm(Yt ~ Xt + L(Xt) + L(Yt), data = train.ts)

#sama dengan dlm q=2
cons_lm4 <- dynlm(Yt ~ Xt + L(Xt) + L(Xt,2), data = train.ts)
```

## Ringkasan Model

```{r}
summary(cons_lm1)
summary(cons_lm2)
summary(cons_lm3)
summary(cons_lm4)
```

## *Deviance* (SSE)

```{r}
deviance(cons_lm1)
deviance(cons_lm2)
deviance(cons_lm3)
deviance(cons_lm4)
```

Nilai *deviance* (SSE) terus menurun dari model 1 ke model 3, dan terkecil pada model 4 (DLM q=2), menunjukkan bahwa penambahan peubah lag secara umum memperbaiki kesesuaian model terhadap data latih.

## Uji *Encompassing*

```{r}
if (require("lmtest")) encomptest(cons_lm1, cons_lm2)
```

-   **Model 1 (DLM q=1) vs Model E**: $p$-value $\approx$ 1.03e-08 ($<0.05$), artinya penambahan lag $Y$ ($L(Y_t)$) memberikan peningkatan yang signifikan -- Model 1 saja belum memadai.
-   **Model 2 (AR + X) vs Model E**: $p$-value $\approx$ 1.59e-05 ($<0.05$), artinya penambahan lag $X$ ($L(X_t)$) juga memberikan peningkatan signifikan -- Model 2 saja belum memadai.

Kesimpulannya, kombinasi lag $X$ **dan** lag $Y$ (seperti pada ARDL) diperlukan untuk menjelaskan AQI secara memadai.

## Uji Autokorelasi Residual (Durbin-Watson)

```{r}
dwtest(cons_lm1)
dwtest(cons_lm2)
dwtest(cons_lm3)
dwtest(cons_lm4)
```

-   Model 1 (DLM q=1): $DW=1.09$, $p<0.001$ → terdapat autokorelasi positif pada residual.
-   Model 2 (AR+X): $DW=1.69$, $p=0.077$ → tidak cukup bukti autokorelasi pada taraf 5%.
-   Model 3 (ARDL 1,1): $DW=2.76$, $p=0.995$ → tidak ada indikasi autokorelasi.
-   Model 4 (DLM q=2): $DW=2.13$, $p=0.582$ → tidak ada indikasi autokorelasi.

## Uji Heteroskedastisitas (Breusch-Pagan)

```{r}
bptest(cons_lm1)
bptest(cons_lm2)
bptest(cons_lm3)
bptest(cons_lm4)
```

-   Jika $p$-value $>0.05$ → tidak ada heteroskedastisitas.
-   Jika $p$-value $\le0.05$ → ada heteroskedastisitas.

Model 1 ($p=0.543$) dan Model 4 ($p=0.817$) tidak menunjukkan heteroskedastisitas, sedangkan Model 2 ($p<0.001$) dan Model 3 ($p=0.0037$) terindikasi heteroskedastis.

## Uji Normalitas (Shapiro-Wilk)

H0: Residual berdistribusi normal.
H1: Residual tidak berdistribusi normal.

```{r}
shapiro.test(residuals(cons_lm1))
shapiro.test(residuals(cons_lm2))
shapiro.test(residuals(cons_lm3))
shapiro.test(residuals(cons_lm4))
```

-   Jika $p$-value $>0.05$ → gagal tolak H0 → residual normal.
-   Jika $p$-value $\le0.05$ → tolak H0 → residual tidak normal.

Hanya Model 3 (ARDL 1,1) yang residualnya berdistribusi normal ($p=0.075>0.05$); ketiga model lainnya menunjukkan penyimpangan dari normalitas.

# Perbandingan Model dan Kinerja Peramalan

## Tabel Akurasi (MAPE Data Uji)

```{r}
akurasi <- matrix(c(mape.koyck, mape.dlm, mape.dlm2, mape.ardl, mape.ardl.opt))
row.names(akurasi) <- c("Koyck", "DLM (q=1)", "DLM optimum (q=10)",
                         "ARDL(1,1)", "ARDL optimum (p=2,q=1)")
colnames(akurasi) <- "MAPE (data uji)"
round(akurasi * 100, 3)   # dalam persen
```

Kelima model menghasilkan MAPE data uji di bawah 5%, yang menandakan seluruh model memiliki kinerja peramalan yang sangat baik. Model **ARDL optimum (p=2, q=1)** memberikan MAPE terkecil, diikuti oleh ARDL(1,1).

## Visualisasi Perbandingan Peramalan

```{r, fig.width=8, fig.height=5}
waktu <- 1:nrow(test)

plot(waktu, test$Yt, type = "b", col = "black", pch = 16,
     ylim = range(c(test$Yt, fore.koyck$forecasts, fore.dlm$forecasts,
                     fore.dlm2$forecasts, fore.ardl$forecasts, fore.ardl.opt$forecasts)),
     xlab = "Periode ke-", ylab = "AQI",
     main = "Perbandingan Hasil Peramalan AQI - Data Uji")

lines(waktu, fore.koyck$forecasts, col = "red");     points(waktu, fore.koyck$forecasts, col = "red")
lines(waktu, fore.dlm$forecasts, col = "blue");      points(waktu, fore.dlm$forecasts, col = "blue")
lines(waktu, fore.dlm2$forecasts, col = "orange");   points(waktu, fore.dlm2$forecasts, col = "orange")
lines(waktu, fore.ardl$forecasts, col = "darkgreen");points(waktu, fore.ardl$forecasts, col = "darkgreen")
lines(waktu, fore.ardl.opt$forecasts, col = "purple");points(waktu, fore.ardl.opt$forecasts, col = "purple")

legend("topleft",
       c("Aktual", "Koyck", "DLM (q=1)", "DLM optimum (q=10)",
         "ARDL(1,1)", "ARDL optimum (p=2,q=1)"),
       lty = 1, pch = c(16, rep(1,5)),
       col = c("black", "red", "blue", "orange", "darkgreen", "purple"),
       cex = 0.75)
```

Dari grafik terlihat bahwa seluruh model peramalan mampu mengikuti pola naik-turun AQI aktual dengan cukup baik. Model **ARDL** (garis hijau tua dan ungu) tampak paling mendekati data aktual secara konsisten, sejalan dengan nilai MAPE-nya yang paling kecil.

# Kesimpulan

1.  Peubah **O3 (Ozon)** dipilih sebagai peubah independen ($X$) karena memiliki korelasi tertinggi terhadap AQI ($r\approx0.97$).
2.  Ketiga metode (Koyck, DLM, ARDL) berhasil diterapkan, dengan lag/orde optimum sebagai berikut:
    -   Koyck: model geometric lag (order tetap 1).
    -   DLM: lag optimum $q=10$ berdasarkan AIC.
    -   ARDL: orde optimum $(p,q)=(2,1)$ berdasarkan AIC.
3.  Berdasarkan uji asumsi klasik (autokorelasi, heteroskedastisitas, dan normalitas), **model ARDL(1,1)** memberikan hasil paling konsisten: tidak ada autokorelasi (DW test) dan residual berdistribusi normal (Shapiro-Wilk), meskipun masih terindikasi heteroskedastisitas ringan.
4.  Berdasarkan metrik akurasi **MAPE data uji**, seluruh model memiliki performa peramalan yang sangat baik (MAPE < 5%), dengan **model ARDL optimum (p=2, q=1)** memberikan nilai MAPE terkecil, sehingga dipilih sebagai model terbaik untuk meramalkan AQI Kota New Delhi berdasarkan konsentrasi O3.
5.  Sebagai catatan, keterbatasan heteroskedastisitas pada beberapa model dapat diatasi lebih lanjut dengan pendekatan robust standard error atau transformasi peubah pada penelitian selanjutnya.
