---
title: "Tugas Pertemuan 4"
subtitle: "Proses MA(2), AR(2), dan ARMA(2,2)"
author: "reva yulita"
date: "`r format(Sys.Date(), '%d %B %Y')`"
output:
  html_document:
    toc: true
    toc_float: true
    number_sections: true
---

```{r setup, include=FALSE}
knitr::opts_chunk$set(echo = TRUE, warning = FALSE, message = FALSE)
```

# Deskripsi Singkat Tugas

Tugas ini bertujuan mensimulasikan tiga proses time series stasioner
melalui program **R**, yaitu **MA(2)**, **AR(2)**, dan **ARMA(2,2)**,
masing-masing sebanyak **300 data**. Setiap proses dibangkitkan dengan
**dua cara** — secara **manual** (mengikuti rumus model langsung) dan
menggunakan fungsi bawaan **`arima.sim`** — sebagai bentuk validasi
silang antara pemahaman rumus dan hasil fungsi R. Untuk setiap proses,
dilakukan identifikasi kestasioneran melalui plot time series, ACF,
PACF, dan EACF, pembuatan scatterplot antar-lag, serta perbandingan
autokorelasi empiris (dari data) dengan autokorelasi teoritis (dari
rumus populasi).

# Persiapan

```{r}
library(TSA)     
set.seed(123)    
n <- 300         
```

# Proses MA(2)

Model yang disimulasikan: $Y_t = e_t + \theta_1 e_{t-1} + \theta_2 e_{t-2}$,
dengan $\theta_1 = 0.4$ dan $\theta_2 = 0.6$. Secara teori, proses MA
**selalu stasioner** untuk parameter berapa pun, karena $Y_t$ hanya
merupakan kombinasi linear dari sejumlah terbatas error, tanpa
komponen rekursif terhadap $Y_{t-1}$.

## Membangkitkan Data

```{r}
theta1 <- 0.4
theta2 <- 0.6

# Cara 1: manual, mengikuti rumus MA(2) langsung
e <- rnorm(n + 2, mean = 0, sd = 1)
Y_MA2_manual <- numeric(n)
for (t in 1:n) {
  Y_MA2_manual[t] <- e[t + 2] + theta1 * e[t + 1] + theta2 * e[t]
}
Y_MA2_manual <- ts(Y_MA2_manual)

# Cara 2: menggunakan fungsi bawaan arima.sim
Y_MA2_sim <- arima.sim(model = list(ma = c(theta1, theta2)), n = n)
```

## Plot Time Series

```{r}
plot.ts(Y_MA2_sim, main = "MA(2)", ylab = "Yt")
```

**Interpretasi:** deretnya berfluktuasi di sekitar rata-rata yang
konstan (mendekati nol), dan lebar sebarannya juga relatif sama dari
awal sampai akhir, tidak ada tren naik atau turun.

## Plot ACF, PACF, dan EACF

```{r}
par(mfrow = c(1, 2))
acf(Y_MA2_sim, main = "ACF MA(2)")
pacf(Y_MA2_sim, main = "PACF MA(2)")
```

```{r}
eacf(Y_MA2_sim)
```

**Interpretasi:** pada plot ACF, lag 1 dan lag 2 tampak keluar dari
garis batas signifikansi, sedangkan lag ke-3 dan seterusnya berada di
dalam batas (tidak signifikan) — pola ini disebut **cut off setelah
lag 2**, sesuai sifat teoritis proses MA(q) yang ACF-nya terputus tepat
setelah lag q. Sebaliknya, plot PACF meluruh secara bertahap (*tails
off*), tidak terputus tajam. Pada tabel EACF, pola segitiga nol
mengarah pada orde (p = 0, q = 2), yang konsisten dengan model MA(2)
yang disimulasikan.

## Scatterplot Antar-Lag

```{r}
par(mfrow = c(1, 3))
plot(Y_MA2_sim[-n], Y_MA2_sim[-1], xlab = "Yt-1", ylab = "Yt",
     main = "Yt vs Yt-1")
plot(Y_MA2_sim[1:(n-2)], Y_MA2_sim[3:n], xlab = "Yt-2", ylab = "Yt",
     main = "Yt vs Yt-2")
plot(Y_MA2_sim[1:(n-3)], Y_MA2_sim[4:n], xlab = "Yt-3", ylab = "Yt",
     main = "Yt vs Yt-3")
```

**Interpretasi:** scatterplot $Y_t$ vs $Y_{t-1}$ dan $Y_t$ vs $Y_{t-2}$
menunjukkan sedikit kecenderungan pola (titik tidak sepenuhnya acak),
mengindikasikan adanya korelasi pada kedua lag tersebut. Sebaliknya,
scatterplot $Y_t$ vs $Y_{t-3}$ tampak menyebar tanpa pola yang jelas
(mendekati acak), konsisten dengan sifat "memori pendek" MA(2) yang
tidak memiliki korelasi pada lag melebihi orde q = 2.

## Autokorelasi: Empiris vs Teoritis

```{r}
acf_empiris_MA2 <- acf(Y_MA2_sim, plot = FALSE)$acf[2:4]

# Rumus teoritis ACF MA(2)
denom_MA2 <- 1 + theta1^2 + theta2^2
rho1_MA2 <- (theta1 + theta1 * theta2) / denom_MA2
rho2_MA2 <- theta2 / denom_MA2
rho3_MA2 <- 0
acf_teoritis_MA2 <- c(rho1_MA2, rho2_MA2, rho3_MA2)

data.frame(Lag = 1:3, Empiris = acf_empiris_MA2, Teoritis = acf_teoritis_MA2)
```

**Interpretasi:** nilai autokorelasi empiris pada lag 1 dan 2 relatif
mendekati nilai teoritisnya, sedangkan pada lag 3 keduanya sama-sama
mendekati nol. Kedekatan ini menunjukkan bahwa data hasil bangkitan
(baik manual maupun `arima.sim`) sudah **konsisten dengan model MA(2)**
yang ditentukan; selisih kecil yang tersisa merupakan variasi wajar
akibat data berasal dari sampel terbatas (n = 300), bukan populasi
tak hingga.

---

# Proses AR(2)

Model yang disimulasikan: $Y_t = \phi_1 Y_{t-1} + \phi_2 Y_{t-2} + e_t$,
dengan $\phi_1 = 0.5$ dan $\phi_2 = 0.2$. Berbeda dengan MA, proses AR
**stasioner hanya jika akar-akar persamaan karakteristiknya berada di
luar unit circle**. Untuk kombinasi parameter ini syarat tersebut
terpenuhi, sehingga data yang dibangkitkan seharusnya stasioner.

## Membangkitkan Data

```{r}
phi1 <- 0.5
phi2 <- 0.2

# Cara 1: manual, dengan burn-in 100 data untuk menghilangkan efek nilai awal
e2 <- rnorm(n + 100, mean = 0, sd = 1)
Y_AR2_manual <- numeric(n + 100)
Y_AR2_manual[1] <- e2[1]
Y_AR2_manual[2] <- e2[2]
for (t in 3:(n + 100)) {
  Y_AR2_manual[t] <- phi1 * Y_AR2_manual[t - 1] + phi2 * Y_AR2_manual[t - 2] + e2[t]
}
Y_AR2_manual <- ts(Y_AR2_manual[101:(n + 100)])

# Cara 2: menggunakan fungsi bawaan arima.sim
Y_AR2_sim <- arima.sim(model = list(ar = c(phi1, phi2)), n = n)
```

## Plot Time Series

```{r}
plot.ts(Y_AR2_sim, main = "AR(2)", ylab = "Yt")
```

**Interpretasi:** deretnya berosilasi di sekitar rata-rata konstan
tanpa tren, variansinya juga relatif stabil dari waktu ke waktu.
Sesuai dugaan, karena parameter $\phi_1 = 0.5$ dan $\phi_2 = 0.2$
memang berada di kawasan yang membuat AR(2) ini stasioner.

## Plot ACF, PACF, dan EACF

```{r}
par(mfrow = c(1, 2))
acf(Y_AR2_sim, main = "ACF AR(2)")
pacf(Y_AR2_sim, main = "PACF AR(2)")
```

```{r}
eacf(Y_AR2_sim)
```

**Interpretasi:** pola pada AR(2) berkebalikan dengan MA(2) — plot ACF
meluruh secara bertahap (*tails off*, menyerupai gelombang teredam),
sedangkan plot PACF terputus tegas (*cut off*) setelah lag 2, dengan
lag 1 dan 2 signifikan dan lag berikutnya berada dalam batas
non-signifikan. Tabel EACF menunjukkan pola segitiga nol yang mengarah
ke orde (p = 2, q = 0), sesuai dengan model AR(2) yang disimulasikan.

## Scatterplot Antar-Lag

```{r}
par(mfrow = c(1, 3))
plot(Y_AR2_sim[-n], Y_AR2_sim[-1], xlab = "Yt-1", ylab = "Yt",
     main = "Yt vs Yt-1")
plot(Y_AR2_sim[1:(n-2)], Y_AR2_sim[3:n], xlab = "Yt-2", ylab = "Yt",
     main = "Yt vs Yt-2")
plot(Y_AR2_sim[1:(n-3)], Y_AR2_sim[4:n], xlab = "Yt-3", ylab = "Yt",
     main = "Yt vs Yt-3")
```

**Interpretasi:** berbeda dengan MA(2), pola linear pada scatterplot
AR(2) masih terlihat — meski semakin melemah — hingga lag 3. Hal ini
mencerminkan sifat "memori panjang" proses AR, di mana pengaruh nilai
masa lalu tidak langsung hilang, melainkan meluruh secara bertahap
seiring bertambahnya lag.

## Autokorelasi: Empiris vs Teoritis

```{r}
acf_empiris_AR2 <- acf(Y_AR2_sim, plot = FALSE)$acf[2:4]

# Rumus teoritis ACF AR(2) via persamaan Yule-Walker
rho1_AR2 <- phi1 / (1 - phi2)
rho2_AR2 <- phi1 * rho1_AR2 + phi2 * 1
rho3_AR2 <- phi1 * rho2_AR2 + phi2 * rho1_AR2
acf_teoritis_AR2 <- c(rho1_AR2, rho2_AR2, rho3_AR2)

data.frame(Lag = 1:3, Empiris = acf_empiris_AR2, Teoritis = acf_teoritis_AR2)
```

**Interpretasi:** nilai autokorelasi empiris pada ketiga lag relatif
mendekati nilai teoritisnya, dan pola peluruhannya (menurun bertahap,
tidak langsung ke nol) sesuai dengan karakteristik proses AR.

---

# Proses ARMA(2,2)

Model yang disimulasikan: $Y_t = \phi_1 Y_{t-1} + \phi_2 Y_{t-2} + e_t +
\theta_1 e_{t-1} + \theta_2 e_{t-2}$, dengan $\phi_1 = 0.5$,
$\phi_2 = 0.2$, $\theta_1 = 0.4$, dan $\theta_2 = 0.6$. Proses ini
menggabungkan komponen AR dan MA; kestasioneran ditentukan oleh
komponen AR-nya saja (syarat sama seperti AR(2) di atas), sedangkan
komponen MA hanya memengaruhi bentuk pola ACF pada lag-lag awal.

## Membangkitkan Data

```{r}
# Cara 1: manual, gabungan rekursif AR dan MA, dengan burn-in
e3 <- rnorm(n + 100, mean = 0, sd = 1)
Y_ARMA22_manual <- numeric(n + 100)
Y_ARMA22_manual[1] <- e3[1]
Y_ARMA22_manual[2] <- e3[2]
for (t in 3:(n + 100)) {
  Y_ARMA22_manual[t] <- phi1 * Y_ARMA22_manual[t - 1] + phi2 * Y_ARMA22_manual[t - 2] +
                         e3[t] + theta1 * e3[t - 1] + theta2 * e3[t - 2]
}
Y_ARMA22_manual <- ts(Y_ARMA22_manual[101:(n + 100)])

# Cara 2: menggunakan fungsi bawaan arima.sim
Y_ARMA22_sim <- arima.sim(model = list(ar = c(phi1, phi2), ma = c(theta1, theta2)), n = n)
```

**Catatan:** ARMA(2,2) ini gabungan dua sifat sekaligus — bagian
AR-nya bikin proses harus dihitung lewat loop berurutan (karena butuh
$Y_{t-1}$, $Y_{t-2}$) dan tetap perlu *burn-in*, sementara bagian
MA-nya menambah ketergantungan ke dua error sebelumnya
($e_{t-1}$, $e_{t-2}$) di iterasi yang sama. Jadi meskipun ada unsur
"rumus langsung" dari sisi error, proses ini tetap harus dianggap
rekursif secara keseluruhan karena komponen AR-nya.

## Plot Time Series

```{r}
plot.ts(Y_ARMA22_sim, main = "ARMA(2,2)", ylab = "Yt")
```

*(Plot ACF, PACF, EACF, dan scatterplot di bawah ini juga pakai data
`arima.sim` yang sama, tidak dua-duanya seperti bagian pembangkitan
data di atas.)*

**Interpretasi:** polanya mirip AR(2) — berosilasi stabil di sekitar
rata-rata konstan, variansi juga tidak berubah banyak sepanjang waktu.
Wajar, karena kestasioneran ARMA ditentukan komponen AR-nya, dan
parameter $\phi_1$, $\phi_2$ yang dipakai sama persis dengan kasus
AR(2) di atas.

## Plot ACF, PACF, dan EACF

```{r}
par(mfrow = c(1, 2))
acf(Y_ARMA22_sim, main = "ACF ARMA(2,2)")
pacf(Y_ARMA22_sim, main = "PACF ARMA(2,2)")
```

```{r}
eacf(Y_ARMA22_sim)
```

**Interpretasi:** berbeda dengan MA(2) maupun AR(2) yang masing-masing
punya satu plot yang terputus tegas, pada ARMA(2,2) **baik ACF maupun
PACF sama-sama meluruh secara bertahap** (*tails off*) tanpa titik
cut-off yang jelas. Ini adalah ciri khas proses campuran, sekaligus
alasan mengapa ACF/PACF saja tidak cukup untuk mengidentifikasi model
ARMA. Tabel EACF menjadi alat bantu utama di sini, dengan pola segitiga
nol yang idealnya mengarah ke orde (p = 2, q = 2), sesuai model yang
disimulasikan.

## Scatterplot Antar-Lag

```{r}
par(mfrow = c(1, 3))
plot(Y_ARMA22_sim[-n], Y_ARMA22_sim[-1], xlab = "Yt-1", ylab = "Yt",
     main = "Yt vs Yt-1")
plot(Y_ARMA22_sim[1:(n-2)], Y_ARMA22_sim[3:n], xlab = "Yt-2", ylab = "Yt",
     main = "Yt vs Yt-2")
plot(Y_ARMA22_sim[1:(n-3)], Y_ARMA22_sim[4:n], xlab = "Yt-3", ylab = "Yt",
     main = "Yt vs Yt-3")
```

**Interpretasi:** pola korelasi antar-lag mencerminkan gabungan efek
AR (meluruh perlahan) dan MA (menguat pada dua lag pertama). Secara
umum pola linear masih tampak jelas pada lag 1 dan 2, dan masih
menyisakan sedikit pola pada lag 3 — lebih kuat dibanding MA(2) murni —
karena adanya kontribusi komponen AR yang meneruskan pengaruh nilai
masa lalu.

## Autokorelasi: Empiris vs Teoritis

```{r}
acf_empiris_ARMA22 <- acf(Y_ARMA22_sim, plot = FALSE)$acf[2:4]

# ACF teoritis ARMA campuran dihitung dengan fungsi bawaan R (ARMAacf),
# karena rumus tertutupnya melibatkan cross-covariance antara Y dan e
acf_teoritis_ARMA22 <- ARMAacf(ar = c(phi1, phi2), ma = c(theta1, theta2), lag.max = 3)[2:4]

data.frame(Lag = 1:3, Empiris = acf_empiris_ARMA22, Teoritis = acf_teoritis_ARMA22)
```

**Interpretasi:** nilai autokorelasi empiris pada ketiga lag berada
cukup dekat dengan nilai teoritisnya, mengonfirmasi bahwa data
bangkitan (baik manual maupun `arima.sim`) sudah **konsisten dengan
model ARMA(2,2)** yang ditentukan pada soal. Selisih yang tersisa
merupakan variasi sampling wajar dari ukuran sampel terbatas (n = 300).

---

# Kesimpulan
1. **Ketiga proses (MA(2), AR(2), dan ARMA(2,2)) bersifat stasioner**,
   ditunjukkan oleh plot time series yang stabil di sekitar rata-rata
   konstan dengan variansi yang tidak berubah signifikan sepanjang
   waktu.
2. **Pola ACF dan PACF menjadi ciri pembeda utama antar model**:
   MA(2) memiliki ACF yang *cut off* di lag 2 dengan PACF *tails off*;
   AR(2) sebaliknya, PACF *cut off* di lag 2 dengan ACF *tails off*;
   sedangkan ARMA(2,2) menunjukkan **kedua plot sama-sama *tails off*
   **, sehingga identifikasi ordenya lebih mengandalkan tabel EACF.
3. **Autokorelasi empiris dari 300 data simulasi mendekati nilai
   teoritisnya** pada ketiga model, menunjukkan bahwa baik metode
   pembangkitan manual maupun `arima.sim` sudah konsisten dengan
   rumus/definisi model masing-masing.

